---
title: "Tesis Final del Diplomado: Base Analítica de Cobranzas"
author: "Alejandra Julio Ramírez"
output:
  html_document:
    toc: true
    toc_depth: 3
    number_sections: true
    theme: readable
    df_print: paged
  word_document: default
params:
  ruta_clientes: "data/clientes.xlsx"
  ruta_facturas: "data/facturas.xlsx"
  ruta_output: "output"
---

```{r setup, include=FALSE}
knitr::opts_chunk$set(echo = TRUE, message = FALSE, warning = FALSE)
```

# Resumen ejecutivo

El presente trabajo final se enfoca en la construcción de una base analítica de cobranzas para apoyar la toma de decisiones en gestión de cartera. La solución integra datos de clientes y facturación, clasifica el estado de cada documento, calcula días de mora, resume la exposición por cliente y genera una priorización de gestión.

El resultado es un producto analítico orientado a negocio, diseñado para entregar visibilidad operativa y facilitar el foco del área de cobranzas y financiera sobre los casos más relevantes.

# Problema de negocio

*Actualmente no existe un mecanismo claro para priorizar la gestión de cobranzas* que permita responder de manera rápida y consistente preguntas como:

 - Qué clientes tienen mayor monto vencido
 - Qué clientes concentran más facturas vencidas
 - Cuáles deben gestionarse primero
 - Cuál es el nivel de riesgo operativo de la cartera

Actualmente esto genera una gestión más manual, menor trazabilidad y menor capacidad de priorización. Frente a esta necesidad, se desarrolla una solución en R que transforma datos operacionales en información accionable para negocio.

# Objetivos

## Objetivo general

Diseñar una base analítica de cobranzas en R que permita consolidar información de clientes y facturas, calcular indicadores de mora y generar una priorización de clientes para la gestión de cobranza.

### Objetivos específicos

 - Integrar y depurar datos de clientes y facturación.
 - Identificar el estado de cada factura.
 - Calcular días de mora a nivel documental.
 - Consolidar indicadores por cliente.
 - Construir un score de riesgo operativo.
 - Clasificar clientes por nivel de riesgo.
 - Generar salidas útiles para gestión y seguimiento.

# Solución
*La solución considera un único producto analítico: la base analítica de cobranzas.*

*Se construye una base analítica que integra clientes y facturas, calcula mora y genera un ranking de prioridad.*

ste producto permite responder preguntas como:

 - ¿Qué clientes tienen mayor monto vencido?
 - ¿Qué clientes tienen más facturas vencidas?
 - ¿Qué clientes son críticos por recurrencia de mora?
 - ¿A quién conviene priorizar hoy en la gestión?
 - ¿Cómo se distribuye el riesgo dentro de la cartera?


# Etapas de la solución

```{r, echo=FALSE}
library(DiagrammeR)

grViz("
digraph flujo {
  rankdir = TB;

  node [shape = rectangle, style = filled, fillcolor = lightblue];

  A [label = '1. Integración de datos'];
  B [label = '2. Limpieza'];
  C [label = '3. Cálculo de mora'];
  D [label = '4. Score de riesgo'];
  E [label = '5. Clasificación de clientes'];

  A -> B -> C -> D -> E;
}
")
```

# Outputs

- resumen_cobranza.csv
- clientes_prioritarios.csv
- indicadores_cartera.csv

# Conclusión

La solución permite mejorar la priorización y reducir riesgo en cartera.
