---
title: "Tesis Final del Diplomado: Base Analítica de Cobranzas"
author: "Alejandra Julio Ramírez"
output:
  html_document:
    toc: true
    toc_depth: 3
    number_sections: true
    theme: readable
    df_print: paged
  word_document: default
params:
  ruta_clientes: "data/clientes.xlsx"
  ruta_facturas: "data/facturas.xlsx"
  ruta_output: "output"
---

```{r setup, include=FALSE}
knitr::opts_chunk$set(echo = TRUE, message = FALSE, warning = FALSE)
```

# Resumen ejecutivo

El presente trabajo final se enfoca en la construcción de una base analítica de cobranzas para apoyar la toma de decisiones en gestión de cartera. La solución integra datos de clientes y facturación, clasifica el estado de cada documento, calcula días de mora, resume la exposición por cliente y genera una priorización de gestión.

El resultado es un producto analítico orientado a negocio, diseñado para entregar visibilidad operativa y facilitar el foco del área de cobranzas y financiera sobre los casos más relevantes.

# Problema de negocio

*Actualmente no existe un mecanismo claro para priorizar la gestión de cobranzas* que permita responder de manera rápida y consistente preguntas como:

 - Qué clientes tienen mayor monto vencido
 - Qué clientes concentran más facturas vencidas
 - Cuáles deben gestionarse primero
 - Cuál es el nivel de riesgo operativo de la cartera

Actualmente esto genera una gestión más manual, menor trazabilidad y menor capacidad de priorización. Frente a esta necesidad, se desarrolla una solución en R que transforma datos operacionales en información accionable para negocio.

# Objetivos

## Objetivo general

Diseñar una base analítica de cobranzas en R que permita consolidar información de clientes y facturas, calcular indicadores de mora y generar una priorización de clientes para la gestión de cobranza.

### Objetivos específicos

 - Integrar y depurar datos de clientes y facturación.
 - Identificar el estado de cada factura.
 - Calcular días de mora a nivel documental.
 - Consolidar indicadores por cliente.
 - Construir un score de riesgo operativo.
 - Clasificar clientes por nivel de riesgo.
 - Generar salidas útiles para gestión y seguimiento.

# Solución
*La solución considera un único producto analítico: la base analítica de cobranzas.*

*Se construye una base analítica que integra clientes y facturas, calcula mora y genera un ranking de prioridad.*

este producto permite responder preguntas como:

 - ¿Qué clientes tienen mayor monto vencido?
 - ¿Qué clientes tienen más facturas vencidas?
 - ¿Qué clientes son críticos por recurrencia de mora?
 - ¿A quién conviene priorizar hoy en la gestión?
 - ¿Cómo se distribuye el riesgo dentro de la cartera?


## Etapas de la solución

```{r, echo=FALSE}
library(DiagrammeR)

grViz("
digraph flujo {

  rankdir = LR;

  node [shape = rectangle, style = filled, fontsize=11];

  A [label = 'Integración de datos', fillcolor = lightblue];
  B [label = 'Limpieza', fillcolor = lightblue];
  C [label = 'Cálculo de mora', fillcolor = lightyellow];
  D [label = 'Score de riesgo', fillcolor = orange];
  E [label = 'Clasificación de clientes', fillcolor = white];

  A -> B -> C -> D -> E;
}
")
```

# Propósito, usuarios y decisiones habilitadas

## Propósito

Transformar datos operacionales de clientes y facturación en insumos analíticos accionables para mejorar la gestión de cobranza.


## Usuarios

 - Área de cobranzas
 - Área comercial
 - Jefatura financiera
 
## Decisiones habilitadas
 
 - Priorización diaria de clientes para gestión de cobranza.
 - Segmentación de cartera según severidad de mora.
 - Identificación de clientes críticos.
 - Seguimiento de exposición vencida y focos de gestión.
 
# Datos de entrada
 
## Archivo de clientes
 
 Variables esperadas:

 - Rut o columna equivalente
 - Cliente o nombre del cliente
 - otros atributos comerciales, si estuvieran disponibles
 
## Archivo de facturas
 
 Variables esperadas:

 - Rut
 - Emisión
 - Vencimiento
 - Pago
 - Total
 
# Metodología
 
La construcción de la base analítica de cobranzas sigue las siguientes etapas:

```{r diagrama_flujo, echo=FALSE}
library(DiagrammeR)

grViz("
digraph flujo {

  rankdir = LR;

  node [shape = rectangle, style = filled, fillcolor = lightgrey];

  A1 [label = 'Clientes'];
  A2 [label = 'Facturas'];

  B [label = 'Limpieza y estandarización'];
  C1 [label = 'Clasificación de facturas'];
  C2 [label = 'Cálculo de mora'];
  D [label = 'Integración'];
  E [label = 'Resumen por cliente'];
  F1 [label = 'KPI de cartera'];
  F2 [label = 'Score de riesgo'];

  A1 -> B;
  A2 -> B;

  B -> C1;
  B -> C2;

  C1 -> D;
  C2 -> D;

  D -> E;

  E -> F1;
  E -> F2;
}
")
```

 - Lectura de archivos de clientes y facturas.
 - Limpieza y estandarización de nombres de columnas.
 - Conversión de fechas al formato fecha.
 - Clasificación del estado de cada factura en:
   - Pagado
   - Vencido
   - Por vencer
 - Cálculo de días de mora.
 - Integración de clientes y facturas.
 - Construcción de un resumen por cliente.
 - Cálculo de KPIs operativos.
 - Generación de score de riesgo.
 - Clasificación de clientes en riesgo bajo, medio y alto.
 - Exportación de tablas y visualizaciones.
 
## Variables de salida
 
### A nivel factura:

 - Estado de la Factura (Pagada, vencida o por vencer)
 - Dias_Mora

### A nivel cliente:

 - NumFacturas
 - NumVencidas
 - MontoVencido
 - DiasMoraProm
 - DiasMoraMax
 - score_riesgo
 - Riesgo
 - Prioridad
 
# Lógica del modelo de cobranzas

El script 01_base_analitica_cobranzas.R implementa una función principal llamada construir_base_cobranzas, la cual:

 - lee archivos tabulares en formato Excel o CSV
 - limpia los datos
 - clasifica facturas según su estado
 - resume la información a nivel cliente
 - construye un score de riesgo operativo
 - genera rankings y listas de priorización
 - exporta los resultados al directorio output/
 
## Score de riesgo

El score se construye a partir de tres componentes reescalados:

| Componente                     | Descripción                              | Peso |
|:------------------------------|:------------------------------------------|:-----|
| Monto vencido                 | Total de deuda vencida por cliente        | 50%  |
| Días de mora promedio         | Promedio de días de atraso                | 30%  |
| Número de facturas vencidas   | Cantidad de facturas en estado vencido    | 20%  |

Luego, la clasificación de riesgo se realiza en terciles:

 - Bajo
 - Medio
 - Alto
 
# Reporte ejecutivo de resultados

El archivo reporte_base_analitica_cobranzas.Rmd traduce los outputs del proceso a una lectura ejecutiva para negocio.

En particular, presenta:

 - indicadores generales de cartera
 - base consolidada de cobranza
 - resumen por cliente
 - distribución del riesgo
 - top de clientes con más facturas vencidas
 - top de clientes con mayor riesgo
 - ranking unificado
 - clientes críticos
 - clientes prioritarios
 - recomendaciones de uso para cobranzas, finanzas y comercial
 
# Resultados esperados

Se espera disponer de una cartera analítica priorizada que permita:

 - identificar clientes críticos
 - focalizar la gestión diaria
 - cuantificar exposición vencida
 - ordenar la agenda de cobranza
 - mejorar la trazabilidad de la cartera
 
# KPIs del producto de datos
 
## KPIs de calidad y disponibilidad
 
 
| KPI                                            | Definición                                              | Meta inicial |
|:-----------------------------------------------|:--------------------------------------------------------|:-------------|
| Cobertura de clientes con identificador válido | % de clientes utilizables en el proceso                | > 95%        |
| Cobertura de facturas con fechas válidas       | % de documentos con fechas correctamente interpretadas | > 98%        |
| Tasa de ejecución exitosa                      | % de corridas sin error                                | > 95%        |
| Generación de outputs esperados                | % de archivos producidos correctamente   

## KPIs de uso e impacto

| KPI                                              | Definición                                         | Meta inicial        |
|:-------------------------------------------------|:---------------------------------------------------|:--------------------|
| % de gestión dirigida por priorización analítica | Casos gestionados usando ranking generado          | > 70%               |
| Evolución del monto vencido                      | Tendencia del monto vencido en cartera             | A la baja           |
| Uso de clientes prioritarios                     | % de gestión basada en `clientes_prioritarios.csv` | > 70%               |
| Tiempo de preparación de información             | Tiempo requerido para preparar insumos de cobranza | Reducción relevante |

# Despliegue y monitoreo

## Despliegue propuesto

Se recomienda un despliegue simple y realista:

 - Mantener archivos de entrada actualizados en data/.
 - Ejecutar 01_base_analitica_cobranzas.R en R.
 - Generar salidas en output/.
 - Consumir los resultados mediante el reporte ejecutivo y los CSV de gestión.
 
## Monitoreo técnico

 - errores de ejecución
 - columnas faltantes
 - fechas inválidas
 - valores nulos críticos
 - tiempos de ejecución
 
## Monitoreo de negocio

 - evolución de monto vencido
 - clientes con mayor riesgo
 - clientes críticos con 3 o más vencidas
 - distribución de la cartera por nivel de riesgo
 - efectividad de la gestión sobre clientes prioritarios
 
# Discusión y limitaciones

Este trabajo presenta algunas limitaciones propias del alcance MVP:

 - el score de cobranzas no representa una probabilidad estadística de incumplimiento
 - depende de la calidad de los datos de entrada
 - no incorpora todavía historial de pagos, renegociaciones o contacto
 - la priorización se basa en reglas operativas, no en un modelo predictivo de comportamiento futuro.

Aun así, la propuesta constituye una mejora concreta respecto de una gestión manual, al consolidar información dispersa en un producto analítico reproducible y utilizable por negocio.

# Conclusiones

La tesis final desarrolla una solución aplicada para la gestión de cartera, centrada en la construcción de una base analítica de cobranzas en R.

Desde la perspectiva del negocio, el proyecto permite mejorar foco, trazabilidad y capacidad de priorización. Desde la perspectiva técnica, demuestra integración de datos, cálculo de indicadores, construcción de score y generación de reportes accionables.

# Próximas mejoras

 - incorporar historial de pagos
 - agregar seguimiento de recuperaciones
 - complementar con dashboard en Shiny o Power BI
 - automatizar la actualización periódica
 - enriquecer el score con nueva evidencia operativa