---
title: "Tesis Final del Diplomado: Base Analítica de Cobranzas y Clasificación de Riesgo de Crédito"
author: "Alejandra Julio Ramírez"
date: "`r format(Sys.Date(), '%d-%m-%Y')`"
output:
  html_document:
    toc: true
    toc_depth: 3
    number_sections: true
    theme: readable
    df_print: paged
  word_document: default
params:
  ruta_clientes: "data/clientes.xlsx"
  ruta_facturas: "data/facturas.xlsx"
  ruta_finanzas: "data/datos_completados.xlsx"
  ejecutar_codigo: false
---

```{r setup, include=FALSE}
knitr::opts_chunk$set(
  echo = TRUE,
  message = FALSE,
  warning = FALSE
)
```

# 1. Resumen ejecutivo

Este trabajo final integra dos desafíos reales del negocio:

1. **Construcción de una base analítica de cobranzas**, capaz de identificar el estado de las facturas, calcular días de mora y generar un resumen de riesgo por cliente a partir de datos operacionales de facturación y clientes.
2. **Desarrollo de un modelo de redes neuronales artificiales (ANN)** para clasificar empresas según su nivel de riesgo de crédito, utilizando variables financieras y una variable objetivo observable de default.

La propuesta consolida y mejora entregables previos del diplomado en una sola solución empresarial orientada a la toma de decisiones. El primer componente entrega visibilidad operativa para el área comercial y de cobranzas. El segundo componente aporta una capa predictiva para anticipar riesgo de incumplimiento en cartera empresa.

# 2. Contexto y problema de negocio

En la operación actual existen dos brechas relevantes:

- No se dispone de una **base analítica unificada de cobranzas** que permita priorizar la gestión diaria en función de monto vencido, número de documentos en mora y antigüedad de la deuda.
- Tampoco existe un **criterio estandarizado de clasificación de riesgo de crédito** para clientes empresa, lo que dificulta anticipar situaciones de incumplimiento y tomar decisiones preventivas.

Estas brechas generan fricción operativa, menor trazabilidad y decisiones menos oportunas tanto para el área de cobranzas como para la gestión comercial.

# 3. Objetivos

## 3.1 Objetivo general

Diseñar una solución analítica en **R** que integre una base analítica de cobranzas y un modelo ANN de clasificación de riesgo de crédito, con el fin de mejorar la priorización de clientes, la gestión de mora y el soporte a la toma de decisiones financieras.

## 3.2 Objetivos específicos

1. Integrar y depurar datos de clientes y facturación para construir una base operativa de cobranzas.
2. Identificar el estado de cada factura y calcular días de mora a nivel documental.
3. Generar un resumen por cliente con métricas de cartera y un score de riesgo operativo.
4. Traducir a **R** el modelo ANN desarrollado originalmente en Python.
5. Construir variables financieras relevantes y una variable objetivo observable de default.
6. Entrenar y evaluar una red neuronal de clasificación binaria para riesgo de crédito.
7. Proponer indicadores KPI, lineamientos de despliegue y monitoreo para ambos componentes.

# 4. Alcance de la solución

La solución final considera dos productos analíticos complementarios:

## 4.1 Producto 1: Base analítica de cobranzas

Permite responder preguntas como:

- ¿Qué clientes tienen mayor monto vencido?
- ¿Qué clientes concentran más facturas vencidas?
- ¿Dónde conviene enfocar la gestión hoy?
- ¿Cómo se distribuye la cartera por tramos de mora?

## 4.2 Producto 2: Modelo ANN de riesgo de crédito

Permite estimar, a partir de información financiera, la probabilidad de default de una empresa, entendiendo default como una condición observable asociada a mora promedio superior a 30 días.

# 5. Propósito, usuarios y decisiones habilitadas

## 5.1 Propósito

Transformar datos operacionales y financieros en insumos analíticos accionables para mejorar la gestión de cobranza y la evaluación del riesgo de crédito.

## 5.2 Usuarios

- **Área comercial**
- **Área de cobranzas**
- **Jefatura financiera**
- **Analistas de negocio / datos**

## 5.3 Decisiones habilitadas

- Priorización diaria de clientes para gestión de cobranza.
- Segmentación de cartera según severidad de mora.
- Detección temprana de clientes con mayor probabilidad de incumplimiento.
- Generación de insumos para seguimiento, comité de riesgo y revisión de condiciones comerciales.

# 6. Datos de entrada

## 6.1 Datos para base analítica de cobranzas

### Archivo de clientes
Variables esperadas:

- `RUT` o columna equivalente
- `RazonSocial` o nombre del cliente
- Plan o atributos comerciales opcionales
- Correo o contacto, si estuviera disponible

### Archivo de facturas
Variables esperadas:

- `RUT`
- `Folio`
- `Emision`
- `Vencimiento`
- `FechaPago`
- `TotalFacturado`

## 6.2 Datos para modelo ANN

Variables financieras utilizadas en la base adjunta `datos_completados.xlsx`:

- `Activos_Corrientes`
- `Pasivos_Corrientes`
- `Deuda_Total`
- `Activos_Totales`
- `Utilidad_Neta`
- `EBIT`
- `Gastos_Intereses`
- `Ingresos_Ventas`
- `Ventas_Pasadas`
- `Dias_Mora_Promedio`
- además de campos identificadores como `Razon_Social` y `RUT`.

# 7. Metodología

## 7.1 Metodología del componente de cobranzas

La construcción de la base analítica de cobranzas sigue las siguientes etapas:

1. Lectura de archivos de clientes y facturas.
2. Limpieza y estandarización de nombres de columnas.
3. Normalización de RUT.
4. Conversión de fechas al formato fecha.
5. Conversión de montos a numéricos.
6. Unión de ambas fuentes.
7. Cálculo del estado de cada factura:
   - Pagada
   - Vencida
   - Por vencer
8. Cálculo de días de mora.
9. Construcción de un resumen por cliente.
10. Generación de un score de riesgo operativo y su clasificación.
11. Exportación de tablas y visualizaciones.

## 7.2 Variables de salida del componente de cobranzas

A nivel factura:

- Estado de factura
- Días de mora
- Bucket de antigüedad de deuda

A nivel cliente:

- Número de facturas
- Número de facturas vencidas
- Monto total facturado
- Monto vencido
- Días de mora promedio
- Días de mora máximo
- Score de riesgo operativo
- Clasificación de riesgo

## 7.3 Metodología del componente ANN

La versión original del modelo fue desarrollada en Python y luego traducida a R para esta tesis. El flujo metodológico es el siguiente:

1. Carga y limpieza de la base financiera.
2. Conversión a numérico de variables críticas.
3. Construcción de ratios financieros:
   - Liquidez corriente
   - Deuda sobre activos
   - ROA
   - Cobertura de intereses
   - Ventas
   - Crecimiento de ventas
4. Definición de variable objetivo:
   - `default = 1` si `Dias_Mora_Promedio > 30`
   - `default = 0` en caso contrario
5. Separación entrenamiento/prueba con conservación de proporciones.
6. Escalamiento de variables.
7. Entrenamiento de una ANN con arquitectura 16-8-1.
8. Uso de `early stopping` para evitar sobreajuste.
9. Evaluación mediante accuracy, precision, recall y matriz de confusión.
10. Cálculo de score de riesgo para toda la base.

## 7.4 Integración de la solución

La lógica integradora del trabajo consiste en que ambos componentes responden a distintas capas del mismo problema:

- **Capa operativa**: gestión de cartera vencida y priorización de cobranza.
- **Capa analítica/predictiva**: evaluación anticipada del riesgo de crédito.

De esta manera, el proyecto no presenta dos piezas aisladas, sino una única propuesta de valor para la organización.

# 7.5 Cronograma del proyecto

A continuación se presenta una planificación general del desarrollo del proyecto:

```{r cronograma, echo=FALSE}
library(ggplot2)
library(dplyr)

cronograma <- data.frame(
  Etapa = c(
    "Levantamiento de requerimientos",
    "Construcción base cobranzas",
    "Generación de KPIs y scoring",
    "Desarrollo modelo ANN (Python)",
    "Migración modelo ANN a R",
    "Integración del pipeline",
    "Validación y ajustes",
    "Documentación final"
  ),
  Inicio = as.Date(c(
    "2025-11-01","2025-11-10","2025-11-20","2025-12-01",
    "2025-12-10","2025-12-20","2026-01-05","2026-01-15"
  )),
  Fin = as.Date(c(
    "2025-11-10","2025-11-20","2025-11-30","2025-12-10",
    "2025-12-20","2025-12-30","2026-01-15","2026-01-25"
  ))
)

#ordenar por fecha y fijar niveles
cronograma <- cronograma %>%
  arrange(desc(Inicio)) %>%
  mutate(Etapa = factor(Etapa, levels = Etapa))

ggplot(cronograma) +
  geom_segment(aes(x = Inicio, xend = Fin, y = Etapa, yend = Etapa),
               linewidth = 6) +
  labs(
    title = "Cronograma del Proyecto",
    x = "Fecha",
    y = "Etapas"
  ) +
  theme_minimal()
```

# 7.6 Diagrama de flujo de la solución

El siguiente diagrama representa el flujo completo del pipeline analítico desarrollado:

```{r diagrama_flujo, echo=FALSE}
library(DiagrammeR)

grViz("
digraph flujo {

  rankdir = LR;

  node [shape = rectangle, style = filled, fillcolor = lightgrey];

  Datos1 [label = 'Datos Clientes'];
  Datos2 [label = 'Datos Facturación'];
  Datos3 [label = 'Datos Financieros'];

  Limpieza [label = 'Limpieza y preparación'];
  Cobranzas [label = 'Base Analítica de Cobranzas'];
  KPIs [label = 'KPIs y Scoring'];
  ANN [label = 'Modelo ANN'];
  Output [label = 'Outputs y Reportes'];

  Datos1 -> Limpieza;
  Datos2 -> Limpieza;
  Datos3 -> Limpieza;

  Limpieza -> Cobranzas;
  Cobranzas -> KPIs;
  KPIs -> ANN;
  ANN -> Output;
}
")
```

# 8. MVP propuesto

## 8.1 MVP de cobranzas

El MVP considera como salidas:

- `base_cobranza.csv`
- `resumen_cobranza.csv`
- `top10_monto_vencido.png`
- `top10_facturas_vencidas.csv`
- `indicadores_cartera.csv`

## 8.2 MVP del modelo ANN

El MVP considera como salidas:

- `metricas_modelo_ann.csv`
- `matriz_confusion.csv`
- `resultados_test_ann.csv`
- `empresas_score_riesgo_ann.csv`
- `historial_entrenamiento_ann.png`
- `modelo_ann_riesgo.keras`

# 9. Resultados esperados

## 9.1 Resultados esperados en cobranzas

Se espera disponer de una cartera analítica priorizada que permita:

- identificar clientes críticos,
- focalizar la gestión diaria,
- cuantificar exposición vencida,
- generar reportabilidad periódica.

## 9.2 Resultados esperados en riesgo de crédito

Se espera obtener un modelo capaz de clasificar empresas en función de su riesgo de default a partir de patrones contenidos en sus variables financieras.

El foco del MVP no está en una optimización exhaustiva del modelo, sino en demostrar una metodología reproducible, interpretable para negocio y técnicamente consistente.

# 10. KPIs del producto de datos

A continuación se propone una estructura de KPI basada en niveles de madurez del producto analítico.

## 10.1 KPIs IL3: disponibilidad y calidad

| KPI | Definición | Meta inicial |
|:---|:---|:---|
| Cobertura de clientes con RUT válido | % de clientes utilizables en el proceso | > 95% |
| Cobertura de facturas con fechas válidas | % de documentos con fechas parseadas correctamente | > 98% |
| Completitud de variables financieras críticas | % de registros sin NA en variables del modelo ANN | > 90% |
| Columnas documentadas | % de campos relevantes documentados | 100% |

## 10.2 KPIs IL4: implementación y automatización

| KPI | Definición | Meta inicial |
|:---|:---|:---|
| Tasa de ejecución exitosa del pipeline | % de ejecuciones sin error | > 95% |
| Tiempo de ejecución | Duración total del proceso | < 10 min |
| Actualización de outputs | Frecuencia efectiva de refresco | Diaria o semanal |
| Disponibilidad de score ANN | % de ejecuciones con score generado | > 95% |

## 10.3 KPIs IL5: impacto estratégico

| KPI | Definición | Meta inicial |
|:---|:---|:---|
| % de gestión dirigida por priorización analítica | Casos gestionados usando ranking de riesgo | > 70% |
| Reducción del monto vencido crítico | Variación de cartera 90+ días | Tendencia a la baja |
| Uso del score de riesgo en decisiones comerciales | % de evaluaciones con score incorporado | > 50% |
| Mejora de recuperación sobre cartera priorizada | Recuperación de clientes foco vs no foco | Superior al grupo control |

# 11. Despliegue y monitoreo

## 11.1 Despliegue propuesto

Se recomienda un despliegue inicial simple y realista:

1. Carpeta `data/` con archivos de entrada actualizados.
2. Ejecución de scripts en R mediante `Rscript`.
3. Generación de salidas en `output/`.
4. Uso por parte de cobranzas/comercial a través de archivos o reportes.

## 11.2 Monitoreo técnico

- errores de ejecución,
- tiempo de proceso,
- columnas faltantes,
- % de valores inválidos,
- desbalance extremo de clases en el modelo.

## 11.3 Monitoreo de negocio

- evolución de monto vencido,
- clientes de alto riesgo,
- distribución por buckets de mora,
- tendencia de score ANN,
- efectividad de la gestión de cartera priorizada.

# 12. Reproducibilidad

Los archivos entregados con esta tesis son:

- `informe_tesis_final_cobranzas_riesgo.Rmd`
- `presentacion_tesis_final_cobranzas_riesgo.Rmd`
- `01_base_analitica_cobranzas.R`
- `02_modelo_ann_riesgo_credito.R`
- `run_tesis_final.R`

## 12.1 Ejecución sugerida

```{r, eval=FALSE}
source("01_base_analitica_cobranzas.R")
source("02_modelo_ann_riesgo_credito.R")

resultado_cobranza <- construir_base_cobranzas(
  path_clientes = params$ruta_clientes,
  path_facturas = params$ruta_facturas,
  output_dir = "output"
)

resultado_ann <- ejecutar_modelo_ann(
  path_datos = params$ruta_finanzas,
  output_dir = "output"
)
```

# 13. Discusión y limitaciones

Este trabajo presenta algunas limitaciones propias del alcance MVP:

- El score de cobranzas no representa una probabilidad estadística de incumplimiento.
- El target del modelo ANN depende de una regla observable de mora promedio mayor a 30 días.
- No se cuenta aún con variables enriquecidas de comportamiento histórico, contacto, pagos parciales o renegociaciones.
- La validación se basa en una muestra interna y no reemplaza una política formal de crédito.

Aun así, la propuesta constituye una mejora concreta y aplicable respecto de la situación inicial, al integrar analítica descriptiva y predictiva sobre un problema de negocio real.

# 14. Conclusiones

La tesis final logra articular en una sola solución dos desafíos relevantes de la empresa: la gestión operativa de cobranza y la clasificación predictiva del riesgo de crédito.

Desde la perspectiva del diplomado, el proyecto demuestra integración de aprendizajes previos, aplicación sobre un caso real y capacidad de implementación en R. Desde la perspectiva del negocio, entrega herramientas accionables para mejorar foco, trazabilidad y soporte analítico en decisiones de cartera.

# 15. Anexos

## 15.1 Código del proyecto

Los scripts entregados contienen:

- funciones reutilizables,
- manejo flexible de nombres de columnas,
- exportación de outputs,
- comentarios explicativos,
- una versión en R del modelo ANN originalmente implementado en Python.

## 15.2 Próximas mejoras

- incorporar dashboard en Shiny o Power BI,
- agregar historial de pagos y recuperación,
- recalibrar umbrales de riesgo con evidencia histórica,
- comparar ANN con modelos benchmark como regresión logística, random forest o XGBoost,
- incorporar monitoreo de drift y estabilidad del score.
