---
title: "Tesis Final: Cobranzas y Riesgo de Crédito"
author: "Alejandra Julio Ramírez"
output:
  ioslides_presentation:
    widescreen: true
---

## Desafíos

1. Construcción de una base analítica de cobranzas.
   - Estado de las facturas
   - Calcular días de mora
   - Generar un resumen de riesgo por cliente

2. Clasificación de empresas según su nivel de riesgo de crédito.
   - Ratios financieros
   - Mora promedio

## Descripción de la solución

#### Propósito
- Mejorar la gestión de cobranzas
- Incorporar análisis predictivo de riesgo
- Apoyar decisiones comerciales y financieras

#### Usuarios
- Área comercial
- Área de cobranzas
- Jefatura financiera

## Descripción de la solución

### Flujo de la solución

```{r diagrama_flujo, echo=FALSE}
library(DiagrammeR)

grViz("
digraph flujo {

  rankdir = LR;

  node [shape = rectangle, style = filled, fillcolor = lightgrey];

  Datos1 [label = 'Datos Clientes'];
  Datos2 [label = 'Datos Facturación'];
  Datos3 [label = 'Datos Financieros'];

  Limpieza [label = 'Limpieza y preparación'];
  Cobranzas [label = 'Base Analítica de Cobranzas'];
  KPIs [label = 'KPIs y Scoring'];
  ANN [label = 'Modelo ANN'];
  Output [label = 'Outputs y Reportes'];

  Datos1 -> Limpieza;
  Datos2 -> Limpieza;
  Datos3 -> Limpieza;

  Limpieza -> Cobranzas;
  Cobranzas -> KPIs;
  KPIs -> ANN;
  ANN -> Output;
}
")
```

## MVP (Producto Mínimo Viable)

### Componente 1: Cobranzas
- Base analítica integrada
- KPIs por cliente
- Ranking de riesgo
- Clientes prioritarios

### Componente 2: ANN
- Modelo de clasificación binaria
- Variables financieras
- Predicción de default
- Score de riesgo

### Outputs generados
- `resumen_cobranza.csv`
- `clientes_prioritarios.csv`
- `metricas_modelo_ann.csv`
- `empresas_score_riesgo_ann.csv`

## MVP (Arquitectura del proceso)

### Pipeline del proyecto

Datos → Limpieza → KPIs → Scoring → ANN → Resultados

### Ejecución

```{r, eval=FALSE}
source("run_tesis_final.R")
```
## Cierre

