---
title: "Presentación Final: Base Analítica de Cobranzas"
author: "Alejandra Julio Ramírez"
output:
  ioslides_presentation:
    widescreen: true
    smaller: false
---

```{r setup, include=FALSE}
knitr::opts_chunk$set(
  echo = FALSE,
  warning = FALSE,
  message = FALSE
)

library(glue)
```

```{css, echo=FALSE}
.hero {
  background: linear-gradient(135deg, #16324f, #245d85);
  color: white;
  padding: 25px;
  border-radius: 15px;
}

.metric {
  background: #f4f8fb;
  border-radius: 12px;
  padding: 15px;
  text-align: center;
  margin: 10px;
}

.metric-value {
  font-size: 30px;
  font-weight: bold;
  color: #16324f;
}

.quote {
  background: #f8fafc;
  border-left: 6px solid #4a5568;
  padding: 20px;
  font-size: 26px;
}
```

```{r datos, include=FALSE}
costo_implementacion <- "Bajo / desarrollo interno"
recupero_estimado <- "Recupero de deuda previamente no gestionada"
ahorro_tiempo <- "Reducción significativa de revisión manual"
```

## Problema de negocio

```{r problema_circulo_vicioso, echo=FALSE}
library(DiagrammeR)

grViz("
digraph ciclo {

  graph [
    layout = dot,
    ranksep = 1.2,
    nodesep = 0.9,
    splines = true,
    bgcolor = 'white'
  ]

  node [
    shape = box,
    style = 'rounded,filled',
    fillcolor = '#f7fafc',
    color = '#245d85',
    penwidth = 2.2,
    fontname = Helvetica,
    fontsize = 22,
    width = 2.8,
    height = 1.1
  ]

  A [label = 'Gestión\\nmanual']
  B [label = 'Pérdida de\\ntiempo']
  C [label = 'Riesgo de no\\nrecuperar\\nla deuda']

  edge [
    color = '#7b2cbf',
    penwidth = 3,
    arrowsize = 1.1
  ]

  {rank = same; A; B}
  C

  A -> B
  B -> C
  C -> A
}
")
```

## Solución

*El cambio principal es pasar de una revisión manual a una gestión priorizada.*

```{r problema_circulo, echo=FALSE}
library(DiagrammeR)

grViz("
digraph ciclo {

  graph [
    layout = dot,
    ranksep = 1.2,
    nodesep = 0.9,
    splines = true,
    bgcolor = 'white'
  ]

  node [
    shape = box,
    style = 'rounded,filled',
    fillcolor = '#f7fafc',
    color = '#245d85',
    penwidth = 2.2,
    fontname = Helvetica,
    fontsize = 22,
    width = 2.8,
    height = 1.1
  ]

  A [label = 'Gana\\ Foco']
  B [label = 'Trazabilidad']
  C [label = 'Reducción\\ del no\\ Pago']

  edge [
    color = '#7b2cbf',
    penwidth = 3,
    arrowsize = 1.1
  ]

  {rank = same; A; B}
  C

  A -> B
  B -> C
  C -> A
}
")
```

## Impacto económico

<div class="metric">
<div class="metric-value">`r recupero_estimado`</div>
Recupero esperado
</div>

<div class="metric">
<div class="metric-value">`r ahorro_tiempo`</div>
Eficiencia operativa
</div>

## Evidencia real

- Ya en uso  
- Retroalimentación operativa  
- **Se observan recuperos de facturas que se daban por perdidas** 

```{r grafico_recupero, echo=FALSE}
library(ggplot2)
library(dplyr)

datos <- data.frame(
  Estado = c("Recuperado", "Incobrable"),
  Valor = c(75, 25)
)

ggplot(datos, aes(x = "", y = Valor, fill = Estado)) +
  geom_bar(stat = "identity", width = 1, color = "white") +
  coord_polar(theta = "y") +
  
  geom_text(
    aes(label = paste0(Valor, "%")),
    position = position_stack(vjust = 0.5),
    size = 8,
    color = "white",
    fontface = "bold"
  ) +
  
  scale_fill_manual(
    values = c(
      "Recuperado" = "#2f855a",   # verde (bueno)
      "Incobrable" = "#c53030"    # rojo (riesgo)
    )
  ) +
  
  labs(
    title = "Facturas > 180 días de vencimiento",
    subtitle = "Recuperación observada en la gestión"
  ) +
  
  theme_void(base_size = 18) +
  theme(
    legend.position = "bottom",
    plot.title = element_text(
      face = "bold",
      size = 22,
      color = "#16324f",
      hjust = 0.5
    ),
    plot.subtitle = element_text(
      size = 16,
      hjust = 0.5
    )
  )
```

## Cierre

<div style="
background: linear-gradient(135deg, #16324f, #245d85);
color: white;
padding: 40px;
border-radius: 20px;
text-align: center;
margin-top: 40px;
">

<div style="font-size: 36px; font-weight: 700;">
75% de recuperación en deuda > 180 días
</div>

<div style="margin-top: 20px; font-size: 24px;">
Esto no es análisis, es impacto en caja.
</div>

</div>
