---
title: "Tesis Final: Cobranzas y Riesgo de Crédito"
author: "Alejandra Julio Ramírez"
output:
  ioslides_presentation:
    widescreen: true
---

## Desafíos y solución propuesta

| Dimensión | Cobranzas (Base Analítica) | Riesgo de Crédito (ANN) |
|----------|---------------------------|-------------------------|
| Problema | Falta de visibilidad de la cartera | No existe clasificación de riesgo |
| Objetivo | Gestionar mora y priorizar clientes | Predecir riesgo de default |
| Datos | Facturación + clientes | Datos financieros |
| Procesamiento | Estado de facturas<br>Días de mora<br>KPIs por cliente | Ratios financieros<br>Variable default<br>Modelo ANN |
| Resultado | Base analítica<br>Ranking<br>Score | Probabilidad default<br>Clasificación |
| Uso | Gestión de cobranza | Evaluación de riesgo |

## Descripción de la solución

| Elemento | Descripción |
|----------|------------|
| Propósito | Mejorar gestión de cobranzas e incorporar análisis predictivo |
| Usuarios | Área comercial, cobranzas y jefatura financiera |


### Flujo de la solución
```{r diagrama_flujo, echo=FALSE}
library(DiagrammeR)

grViz("
digraph flujo {

  rankdir = LR;

  node [shape = rectangle, style = filled, fillcolor = lightgrey];

  Datos1 [label = 'Datos Clientes'];
  Datos2 [label = 'Datos Facturación'];
  Datos3 [label = 'Datos Financieros'];

  Limpieza [label = 'Limpieza y preparación'];
  Cobranzas [label = 'Base Analítica de Cobranzas'];
  KPIs [label = 'KPIs y Scoring'];
  ANN [label = 'Modelo ANN'];
  Output [label = 'Outputs y Reportes'];

  Datos1 -> Limpieza;
  Datos2 -> Limpieza;
  Datos3 -> Limpieza;

  Limpieza -> Cobranzas;
  Cobranzas -> KPIs;
  KPIs -> ANN;
  ANN -> Output;
}
")
```

## MVP (Producto Mínimo Viable)

### Componente 1: Cobranzas
- Base analítica integrada
- KPIs por cliente
- Ranking de riesgo
- Clientes prioritarios

### Componente 2: ANN
- Modelo de clasificación binaria
- Variables financieras
- Predicción de default
- Score de riesgo

### Outputs generados
- `resumen_cobranza.csv`
- `clientes_prioritarios.csv`
- `metricas_modelo_ann.csv`
- `empresas_score_riesgo_ann.csv`

## MVP (Arquitectura del proceso)

### Pipeline del proyecto

Datos → Limpieza → KPIs → Scoring → ANN → Resultados

### Ejecución

```{r, eval=FALSE}
source("run_tesis_final.R")
```
## Cierre

