---
title: "Reporte de Riesgo de Crédito - Modelo ANN"
author: "Alejandra Julio Ramírez"
output:
  html_document:
    toc: true
    toc_depth: 2
    number_sections: true
    theme: readable
    df_print: paged
params:
  ruta_output: "D:/R/Trabajo_Final/Trabajo_final/output"
---

```{r setup, include=FALSE}
knitr::opts_chunk$set(
  echo = FALSE,
  warning = FALSE,
  message = FALSE
)

library(readr)
library(dplyr)
library(ggplot2)
library(knitr)
library(scales)
library(tidyr)

ruta <- params$ruta_output

leer_csv_seguro <- function(nombre_archivo) {
  archivo <- file.path(ruta, nombre_archivo)
  if (!file.exists(archivo)) {
    stop(paste("No se encontró el archivo:", archivo))
  }
  readr::read_csv(archivo, show_col_types = FALSE)
}

fmt_pct <- function(x) scales::percent(x, accuracy = 0.1, decimal.mark = ",")
fmt_num <- function(x) scales::number(x, accuracy = 0.01, big.mark = ".", decimal.mark = ",")
```

# 1. Objetivo del reporte

Este reporte presenta los resultados del modelo de redes neuronales (ANN) utilizado para clasificar empresas según su riesgo de crédito.

Se analizan los siguientes archivos generados por el modelo:

- `metricas_modelo_ann.csv`
- `matriz_confusion.csv`
- `resultados_test_ann.csv`
- `empresas_score_riesgo_ann.csv`
- `historial_entrenamiento_ann.csv`

---

# 2. Carga de resultados

```{r}
metricas <- leer_csv_seguro("metricas_modelo_ann.csv")
matriz_confusion <- leer_csv_seguro("matriz_confusion.csv")
resultados_test <- leer_csv_seguro("resultados_test_ann.csv")
resultados_totales <- leer_csv_seguro("empresas_score_riesgo_ann.csv")
historial_df <- leer_csv_seguro("historial_entrenamiento_ann.csv")
```

---

# 3. Métricas del modelo

```{r}
kable(metricas, digits = 4)
```

## Interpretación

- Accuracy: porcentaje total de aciertos  
- Precision: calidad de las alertas de riesgo  
- Recall: capacidad de detectar empresas riesgosas  
- F1: equilibrio entre precisión y recall  

```{r}
metricas %>%
  select(accuracy, precision, recall, specificity, f1) %>%
  pivot_longer(everything()) %>%
  ggplot(aes(x = name, y = value)) +
  geom_col() +
  coord_flip() +
  scale_y_continuous(labels = percent_format(decimal.mark = ",")) +
  labs(title = "Desempeño del modelo")
```

---

# 4. Matriz de confusión

```{r}
kable(matriz_confusion)
```

## Interpretación

- Falsos positivos: alerta innecesaria  
- Falsos negativos: riesgo no detectado (crítico)  

```{r}
matriz_confusion %>%
  pivot_longer(cols = starts_with("pred_")) %>%
  ggplot(aes(x = name, y = clase_real, fill = value)) +
  geom_tile() +
  geom_text(aes(label = value)) +
  labs(title = "Matriz de confusión")
```

---

# 5. Resultados en conjunto de prueba

```{r}
kable(head(resultados_test, 10))
```

## Interpretación

- Permite validar cómo se comporta el modelo en datos no vistos  
- Se observa probabilidad de default y predicción  

```{r}
ggplot(resultados_test, aes(x = probabilidad_default, fill = factor(default_real))) +
  geom_histogram(binwidth = 0.05, alpha = 0.7) +
  labs(title = "Distribución de probabilidades (test)")
```

---

# 6. Score de riesgo para toda la cartera

```{r}
kable(head(resultados_totales, 10))
```

## Distribución de riesgo

```{r}
resultados_totales %>%
  count(nivel_riesgo) %>%
  kable()
```

```{r}
ggplot(resultados_totales, aes(x = nivel_riesgo)) +
  geom_bar() +
  labs(title = "Distribución de riesgo")
```

## Top empresas más riesgosas

```{r}
resultados_totales %>%
  arrange(desc(probabilidad_default)) %>%
  select(razon_social, rut, probabilidad_default, nivel_riesgo) %>%
  head(15) %>%
  kable(digits = 4)
```

---

# 7. Entrenamiento del modelo

```{r}
kable(head(historial_df, 10))
```

```{r}
ggplot(historial_df, aes(x = epoch)) +
  geom_line(aes(y = loss)) +
  geom_line(aes(y = val_loss), linetype = "dashed") +
  labs(title = "Evolución del entrenamiento")
```

## Interpretación

- Si las curvas bajan → el modelo aprende  
- Si divergen → sobreajuste  

---

# 8. Conclusiones para negocio

- El modelo permite priorizar clientes con mayor riesgo  
- Entrega una probabilidad objetiva de default  
- Apoya decisiones comerciales y financieras  

---

# 9. Uso práctico

- Priorizar clientes con riesgo alto  
- Monitorear riesgo medio  
- Usar score en decisiones de crédito  


