---
title: "Reporte Ejecutivo - Base Analítica de Cobranzas"
author: "Alejandra Julio Ramírez"
output:
  html_document:
    toc: true
    toc_depth: 2
    number_sections: true
    theme: readable
    df_print: paged
params:
  ruta_output: "D:/R/Trabajo_Final/Trabajo_final/output"
---

```{r setup, include=FALSE}
knitr::opts_chunk$set(
  echo = FALSE,
  warning = FALSE,
  message = FALSE
)

library(readr)
library(dplyr)
library(ggplot2)
library(knitr)
library(scales)
library(tidyr)

ruta <- params$ruta_output

leer_csv_seguro <- function(nombre_archivo) {
  archivo <- file.path(ruta, nombre_archivo)
  if (!file.exists(archivo)) {
    stop(paste("No se encontró el archivo:", archivo))
  }
  readr::read_csv(archivo, show_col_types = FALSE)
}

fmt_clp <- function(x) scales::dollar(x, prefix = "$", big.mark = ".", decimal.mark = ",", accuracy = 1)
fmt_num <- function(x) scales::number(x, accuracy = 1, big.mark = ".", decimal.mark = ",")
fmt_pct <- function(x) scales::percent(x, accuracy = 0.1, decimal.mark = ",")
```

# 1. Objetivo del reporte

Este reporte muestra y explica los resultados generados por la **base analítica de cobranzas**. Su propósito es traducir los archivos técnicos del proceso en información útil para el área financiera y comercial.

En particular, se revisan los principales outputs generados por el script:

- `indicadores_cartera.csv`
- `resumen_cobranza.csv`
- `base_cobranza.csv`
- `top10_facturas_vencidas.csv`
- `top10_mayor_riesgo.csv`
- `top10_mas_facturas.csv`
- `top10_unificado.csv`
- `clientes_criticos_3mas_vencidas.csv`
- `clientes_prioritarios.csv`

# 2. Carga de resultados

```{r carga}
indicadores <- leer_csv_seguro("indicadores_cartera.csv")
resumen_cobranza <- leer_csv_seguro("resumen_cobranza.csv")
base_cobranza <- leer_csv_seguro("base_cobranza.csv")
top10_vencidas <- leer_csv_seguro("top10_facturas_vencidas.csv")
top10_mayor_riesgo <- leer_csv_seguro("top10_mayor_riesgo.csv")
top10_mas_facturas <- leer_csv_seguro("top10_mas_facturas.csv")
top10_unificado <- leer_csv_seguro("top10_unificado.csv")
clientes_criticos <- leer_csv_seguro("clientes_criticos_3mas_vencidas.csv")
clientes_prioritarios <- leer_csv_seguro("clientes_prioritarios.csv")
```

En esta sección se cargan todos los archivos generados por el proceso de cobranzas. Si alguno no existe, significa que el script no se ejecutó completamente o que la ruta de salida no es correcta.

# 3. Indicadores generales de cartera

```{r indicadores-tabla}
indicadores_mostrar <- indicadores %>%
  mutate(
    MontoVencido = fmt_clp(MontoVencido),
    Clientes = fmt_num(Clientes),
    Facturas = fmt_num(Facturas),
    FacturasVencidas = fmt_num(FacturasVencidas),
    DiasMoraPromedioCartera = round(DiasMoraPromedioCartera, 1)
  )

kable(indicadores_mostrar, caption = "Indicadores generales de la cartera")
```

## ¿Qué significa esta tabla?

Esta tabla resume el estado global de la cartera al momento de la ejecución:

- **Clientes**: número de clientes analizados.
- **Facturas**: total de documentos incluidos.
- **FacturasVencidas**: cantidad de facturas que ya están vencidas.
- **MontoVencido**: exposición monetaria actualmente vencida.
- **DiasMoraPromedioCartera**: atraso promedio entre las facturas vencidas.

 **Interpretación para negocio:**  
Esta es la vista más ejecutiva del proceso. Permite responder rápidamente cuánto riesgo operativo hay hoy en la cartera y cuánta presión existe sobre cobranza.

# 4. Base consolidada de cobranza

## ¿Qué muestra este archivo?

`base_cobranza.csv` corresponde a la unión entre facturas y clientes. Aquí se observan variables documentales y comerciales, junto con campos calculados como:

- **Estado** de la factura
- **Dias_Mora**
- datos del cliente asociados al RUT

 **Interpretación:**  
Esta base permite bajar al detalle de cada documento. Es útil para revisar casos puntuales, validar resultados y realizar seguimiento operativo.

## Distribución del estado de facturas

```{r estado-facturas}
base_cobranza %>%
  count(Estado) %>%
  ggplot(aes(x = Estado, y = n)) +
  geom_col() +
  labs(
    title = "Distribución de facturas por estado",
    x = "Estado de la factura",
    y = "Cantidad"
  ) +
  theme_minimal()
```

 Este gráfico permite ver cuántas facturas están **pagadas**, **vencidas** o **por vencer**.  
Si la barra de vencidas es alta, existe mayor urgencia de gestión.

# 5. Resumen por cliente y scoring de riesgo

```{r resumen-cobranza-tabla}
kable(head(resumen_cobranza, 10), caption = "Primeras 10 filas del resumen de cobranza por cliente")
```

## ¿Qué muestra esta tabla?

`resumen_cobranza.csv` resume la situación de cada cliente con variables clave:

- **NumFacturas**
- **NumVencidas**
- **MontoVencido**
- **DiasMoraProm**
- **DiasMoraMax**
- **score_riesgo**
- **Riesgo** (Bajo, Medio, Alto)

 **Interpretación:**  
Este archivo traduce el detalle documental a una mirada por cliente. Es la base para priorizar gestión y segmentar cartera.

## Distribución del nivel de riesgo

```{r riesgo-distribucion}
resumen_cobranza %>%
  count(Riesgo) %>%
  kable(caption = "Cantidad de clientes por nivel de riesgo")
```

```{r riesgo-grafico}
ggplot(resumen_cobranza, aes(x = Riesgo)) +
  geom_bar() +
  labs(
    title = "Distribución de clientes por nivel de riesgo",
    x = "Nivel de riesgo",
    y = "Cantidad de clientes"
  ) +
  theme_minimal()
```

 Este gráfico muestra cómo se distribuyen los clientes entre **riesgo bajo, medio y alto**.  
Si hay una alta concentración en riesgo alto, el área financiera debería revisar exposición y el área comercial ajustar seguimiento.

# 6. Top 10 clientes con más facturas vencidas

```{r top10-vencidas}
kable(top10_vencidas, caption = "Top 10 clientes con mayor cantidad de facturas vencidas")
```

## ¿Cómo interpretar esta tabla?

Aquí se identifican los clientes con mayor volumen de documentos vencidos.

 **Uso práctico:**
- priorizar gestión de cobranza,
- identificar clientes con recurrencia de atraso,
- detectar cuentas que consumen mucho esfuerzo operativo.

# 7. Top 10 clientes con mayor riesgo

```{r top10-riesgo}
kable(top10_mayor_riesgo, caption = "Top 10 clientes con mayor riesgo")
```

## ¿Cómo interpretar esta tabla?

Esta tabla combina monto vencido, número de facturas vencidas y mora promedio, pero enfocada en los clientes clasificados con mayor severidad.

 **Uso práctico:**
- identificar clientes que deberían revisarse primero,
- evaluar contacto preventivo,
- reforzar control de cartera con foco en exposición.

# 8. Top 10 clientes con más facturas

```{r top10-facturas}
kable(top10_mas_facturas, caption = "Top 10 clientes con mayor número de facturas")
```

## ¿Qué aporta esta tabla?

No necesariamente son los más riesgosos, pero sí los que tienen mayor volumen documental.

 **Interpretación:**  
Sirve para distinguir clientes con alta actividad del negocio. Algunos pueden tener muchas facturas sin ser problemáticos, pero merecen monitoreo por su peso operativo.

# 9. Ranking unificado de clientes relevantes

```{r top10-unificado}
kable(top10_unificado, caption = "Top 10 unificado de clientes relevantes")
```

## ¿Qué muestra?

Este ranking combina varios criterios a la vez:

- nivel de riesgo,
- monto vencido,
- número de facturas vencidas,
- total de facturas.

 **Interpretación:**  
Es una tabla útil para gestión ejecutiva porque resume, en un solo ranking, los clientes que concentran mayor atención desde varias dimensiones.

## Visualización del monto vencido de clientes más expuestos

```{r grafico-top10}
top10_unificado %>%
  ggplot(aes(x = reorder(Cliente, MontoVencido), y = MontoVencido, fill = Riesgo)) +
  geom_col() +
  coord_flip() +
  scale_y_continuous(labels = label_number(big.mark = ".", decimal.mark = ",")) +
  labs(
    title = "Clientes con mayor monto vencido",
    x = "Cliente",
    y = "Monto vencido"
  ) +
  theme_minimal()
```

 Este gráfico permite ver, de forma visual, qué clientes concentran más deuda vencida y bajo qué nivel de riesgo se encuentran.

# 10. Clientes críticos

```{r clientes-criticos}
kable(clientes_criticos, caption = "Clientes críticos con 3 o más facturas vencidas")
```

## ¿Qué significa?

Aquí se listan clientes que tienen **al menos 3 facturas vencidas**, por lo que representan un foco claro de atención.

 **Interpretación para negocio:**
- posible deterioro de pago,
- mayor urgencia de contacto,
- revisión prioritaria por parte de cobranza y finanzas.

# 11. Clientes prioritarios

```{r clientes-prioritarios}
kable(clientes_prioritarios, caption = "Clientes prioritarios para gestión")
```

## ¿Por qué esta tabla es clave?

`clientes_prioritarios.csv` reúne a los clientes más importantes de gestionar, considerando la combinación de criticidad y riesgo.

 **Uso práctico:**
- definir agenda de cobranza,
- ordenar seguimiento comercial,
- establecer foco diario o semanal del equipo.


 Este gráfico muestra el orden de gestión sugerido. Mientras más arriba esté el cliente, mayor atención debería recibir.

# 12. Recomendaciones para toma de decisiones

## 12.1 Área de cobranzas

- usar `clientes_prioritarios.csv` como lista de gestión,
- revisar `clientes_criticos_3mas_vencidas.csv` para contacto urgente,
- apoyarse en `top10_facturas_vencidas.csv` para distribuir esfuerzos.

## 12.2 Área financiera

- monitorear `indicadores_cartera.csv` para seguir exposición vencida,
- revisar clientes de `top10_mayor_riesgo.csv` y `top10_unificado.csv`,
- complementar análisis con monto vencido y mora máxima.

## 12.3 Área comercial

- identificar clientes con señales tempranas de deterioro,
- coordinar con cobranza acciones preventivas,
- usar la clasificación de riesgo como apoyo a decisiones sobre continuidad, condiciones o seguimiento.

# 13. Conclusión

La base analítica de cobranzas transforma datos operacionales en un conjunto de salidas accionables para negocio.

En particular:

- `indicadores_cartera.csv` resume la situación general de la cartera,
- `base_cobranza.csv` permite revisar el detalle documental,
- `resumen_cobranza.csv` consolida KPIs por cliente,
- los rankings top ayudan a priorizar exposición y mora,
- `clientes_criticos_3mas_vencidas.csv` y `clientes_prioritarios.csv` orientan la gestión concreta.

De esta forma, el proceso no solo genera archivos, sino una herramienta útil para mejorar foco, trazabilidad y toma de decisiones.
